臺灣彰化地方法院刑事判決
109年度交易字第338號
公  訴  人  臺灣彰化地方檢察署檢察官
被      告  吳坤壽


上列被告因過失傷害案件，經檢察官提起公訴（109年度偵字第5
576號），本院判決如下：
    主    文
吳坤壽犯過失致重傷害罪，處有期徒刑陸月，如易科罰金，以新
臺幣壹仟元折算壹日。
    犯罪事實
一、吳坤壽係客運司機，於民國108年8月13日9時17分許，駕駛
    車牌號碼000-00號營業大客車，沿國道一號高速公路由南往
    北方向行駛，途經北向30.4公里外側車道，原應注意與前車
    之間保持隨時可以煞停之距離；並應注意車前狀況，隨時採
    取必要之安全措施。而依當時情形，吳坤壽並無不能注意之
    特別情事，竟疏未注意及此，適因當時車多擁擠，車輛走走
    停停，前方由王天貴所駕駛之車牌號碼000-00營業半聯結車
    (掛載22-YK號半拖車)緩慢行駛。吳坤壽因上述疏失，煞停
    不及，由後方追撞王天貴之車尾。吳坤壽之車上乘客楊文隆
    因此受有頭部外傷合併鼻部挫傷與流血、上唇內側表淺撕裂
    傷、右上側門齒、左上正中門齒、左上側門齒半脫位、左側
    背部肌肉拉傷、左側肱骨大粗隆移位閉鎖性骨折等傷害，及
    創傷性嗅覺失調之重傷害。車禍發生後，吳坤壽留待於現場
    ，並於員警到場處理時，承認為肇事者，而願受法院之裁判
    。
二、案經楊文隆訴由國道公路警察局第一公路警察大隊報告臺灣
    彰化地方檢察署檢察官偵查起訴。
    理    由
壹、有罪部分
一、證據能力之認定
　　本判決以下所引用被告以外之人於審判外之陳述，被告吳坤
    壽均同意有證據能力（見本院卷第322頁），檢察官於本院
    言詞辯論終結前亦未聲明異議，本院審酌其作成之情況並無
    違法或不當之瑕疵，且與待證事實具有關聯性，認為以之作
    為證據應屬適當，依刑事訴訟法第159 條之5規定，均具有
    證據能力。其餘認定本案犯罪事實之非供述證據，查無違反
    法定程序取得之情，亦具證據能力，且均經本院審理時依法
    踐行調查證據之程序，自得作為本案認定之用。
二、上揭犯罪事實，除告訴人楊文隆是否受有創傷性嗅覺失調之
    重傷害結果外，業據被告於偵查、本院準備程序及審理時坦
    承不諱，核與證人即告訴人楊文隆於警詢、偵訊及本院準備
    程序之證述、證人王天貴之國道公路警察局道路交通事故談
    話紀錄表、證人邱賴秀桂、宋光泰、施景筆、吳奇洲、趙芸
    於警詢之證述大致相符，並有道路交通事故初步分析研判表
    、道路交通事故現場圖、道路交通事故調查報告表㈠、㈡-1、
    國道公路警察局第一公路警察大隊道路交通事故肇事人自首
    情形紀錄表、三軍總醫院檢驗分析報告單、道路交通事故當
    事人酒精測定紀錄表、2019年8月出車明細表、行車紀錄、
    地磅單、車輛裝載危險物品臨時通行證、安全資料表、車號
    000-00號營業大客車案發時車內監視器影像光碟、行車紀錄
    影像照片6張、新光醫療財團法人新光吳火獅紀念醫院（下
    稱新光醫院）109年7月9日新醫醫字第1090000395號函及檢
    附之病歷資料、診斷證明書、安潔牙醫診所診斷證明書、現
    場、雙方車輛、車損、告訴人傷勢照片等在卷可佐，足徵被
    告上揭出於任意性之自白與事實相符，堪予採信。
三、被告雖辯稱告訴人並未因本件車禍受有創傷性嗅覺失調之重
    傷害。惟查：  
　㈠告訴人於105年8月起至本案案發之日間，均未有關於嗅覺疾
    病之就診紀錄，而案發當日因本件車禍事故，告訴人經送至
    新光醫院急診，當時診斷所受傷勢為頭部外傷合併鼻部挫傷
    與流血、上唇內側表淺撕裂傷、右上側門齒、左上正中門齒
    、左上側門齒半脫位、左側背部肌肉拉傷，經急診會診牙科
    後固定上開3顆牙齒，建議休養3日並持續門診追蹤治療。又
    告訴人後續至光田醫療社團法人光田綜合醫院（下稱光田醫
    院）就診，經診斷受有創傷性嗅覺失調症之重傷害，上情有
    告訴人個人就醫紀錄查詢、光田醫院109年8月11日（109)光
    醫事字第10900566號函及檢附之病歷資料、光田醫院診斷證
    明書、新光醫院診斷證明書、臺中榮民總醫院（下稱中榮醫
    院）診斷證明書等在卷可佐，可堪信為真實。
　㈡本件就告訴人是否受有創傷性嗅覺失調等重傷害，經本院囑
    託中榮醫院就告訴人是否受有上開傷害、上開傷害是否因本
    件車禍導致等事項鑑定，鑑定結果為：創傷性嗅覺失調傷害
    是否因本件車禍導致無法確定等情。後經本院函請中榮醫院
    補充鑑定，鑑定結果為：告訴人因車禍主訴喪失嗅覺，在10
    9年10月16日接受酚基乙基乙醇嗅覺閾值檢測，結果顯示嗅
    覺功能完全喪失，經治療至110年3月3日接受酚基乙基乙醇
    嗅覺閾值檢測鑑定，結果顯示嗅覺功能完全喪失，但告訴人
    因青光眼因素無法接受核磁共振檢查，因此無法判斷告訴人
    嗅覺喪失是否因108年8月13日車禍導致等情，有中榮醫院鑑
    定書及補充鑑定書在卷可佐（見本院卷第223、233頁）。
　㈢被告雖以前詞置辨，然依案發當日新光醫院診斷證明書及傷
    勢照片，可確認告訴人因本件車禍主要受傷之部位為臉部因
    車禍撞擊受傷，且當日即檢查出有門牙半脫位之傷害，可認
    告訴人臉面下半部因車禍受到大力的撞擊，始會導致上開結
    果。事故發生後，告訴人雖遲至案發後約2週之108年8月28
    日始至光田醫院耳鼻喉科就診，然告訴人陳稱其不知道撞得
    這麼嚴重，到後來其妻煮麻油雞，其沒有聞到味道，才去光
    田就診等語（見本院卷第43頁），其陳述尚未悖於常理，並
    非不可採信。又告訴人於案發後至光田醫院耳鼻喉科就診，
    並經本院送請中榮醫院鑑定，其後診斷為創傷性嗅覺失調症
    、嗅覺部分完全喪失，治療無效等情，亦有上開光田醫院、
    中榮醫院診斷書、鑑定書及補充鑑定書可佐，足證其嗅覺業
    已喪失。告訴人臉部既因本件車禍受到猛力撞擊，且案發前
    並無任何嗅覺、鼻部就診紀錄，足證其嗅覺失調症候群，係
    因本件車禍所導致，被告此部分所辯，尚難採信。
四、按汽車在同一車道行駛時，後車與前車之間應保持隨時可以
    煞停之距離。次按汽車行駛時，駕駛人應注意車前狀況及兩
    車並行之間隔，並隨時採取必要之安全措施，道路交通安全
    規則第94條第1項、第3項定有明文。查依卷附道路交通事故
    調查報告表㈠所載，車禍發生時天候晴；日間自然光線；柏
    油路面、乾燥、無缺陷；無障礙物、視距良好，並無不能注
    意之情事，被告疏未注意上開規定，因當時車多擁擠，車輛
    走走停停，前方車輛緩慢行駛，被告因上開疏失煞停不及而
    追撞前車車尾，其為本案之肇事原因自明。又被告雖辯稱告
    訴人可能是沒有繫安全帶，才會導致如此嚴重的傷害等語，
    然經本院當庭勘驗車內監視器光碟，無法看出告訴人有無繫
    安全帶，有本院勘驗筆錄在卷可佐（見本院卷第453頁），
    且告訴人於車禍當下有無繫安全帶，亦僅為民事責任上之過
    失相抵問題，並不因而解免被告刑事過失之責任，併予敘明
    。
五、又按「稱重傷者，謂下列傷害：一、毀敗或嚴重減損一目或
    二目之視能。二、毀敗或嚴重減損一耳或二耳之聽能。三、
    毀敗或嚴重減損語能、味能或嗅能。四、毀敗或嚴重減損一
    肢以上之機能。五、毀敗或嚴重減損生殖之機能。六、其他
    於身體或健康，有重大不治或難治之傷害。」刑法第10條第
    4項定有明文。經查，告訴人因本案車禍受有上開創傷性嗅
    覺失調症，嗅覺部分為完全喪失，治療無效，永久無法恢復
    等情，有上開光田醫院、中榮醫院診斷證明書、鑑定書、補
    充鑑定書等在卷可佐，核屬刑法第10條第4項規定之重傷無
    訛。又告訴人係因被告駕駛客運追撞前車致受有上揭傷害，
    被告之過失行為與告訴人之受傷結果間，即有相當因果關係
    ，被告所辯，尚難採信。
六、綜上，本案事證已臻明確，被告上揭犯行已堪認定，應依法
    論科。
七、論罪科刑
  ㈠核被告所為，係犯刑法第284條後段之過失致重傷害罪。被告
    於肇事後留在現場，於員警到場處理時，被告在場並當場承
    認為肇事人，自首而接受裁判一情，有國道公路警察局第一
    公路警察大隊道路交通事故肇事人自首情形紀錄表附卷可稽
    （見11709偵卷第25頁），爰依刑法第62條規定減輕其刑。
    又公訴意旨雖認被告本案僅係犯刑法第284條前段之過失傷
    害罪，起訴法條容有未洽，惟因社會基本事實同一，且經本
    院於審理時告知罪名，使被告及公訴人為攻擊、防禦（見本
    院卷第452頁），爰依法變更起訴法條。
  ㈡爰審酌被告為客運駕駛，因未注意車前狀況，與前車保持隨
    時可以煞停之距離，並為必要之安全措施，為肇事原因，致
    告訴人受有如犯罪事實欄所載之傷害及重傷害，對告訴人造
    成終生無法回復之嚴重傷害，自應嚴予非難；審酌被告並無
    前科，有臺灣高等法院被告前案紀錄表附卷可稽，素行非差
    ，被告犯後坦承犯行，犯後態度尚可，然並未能與告訴人達
    成調解，有本院民事調解回報單等在卷足憑（見本院卷第37
    頁），暨其自述教育程度為國中畢業，之前職業是大客車司
    機，因本件事故亦受有傷害，導致無法長時間開車，現無業
    在休養，已婚、2子均已成年，須扶養其妻、讀大學的姪女
    等一切情狀，量處如主文所示之刑，並諭知易科罰金之折算
    標準，以資懲儆。
貳、不另為無罪部分
一、公訴意旨另認被告本案之過失行為另致告訴人受有雙眼視神
    經損傷之傷害，然被告否認告訴人之雙眼視神經損傷與本件
    車禍有關。
二、經查：
　㈠告訴人於本件車禍前，雙眼均患有嚴重青光眼，左眼於105年
    間曾接受青光眼手術，又告訴人後續至光田醫院就診，經診
    斷受有雙眼視神經損傷等重傷害，上情有告訴人個人就醫紀
    錄查詢、張純翠眼科病歷、國防醫學院三軍總醫院(下稱三
    總醫院)110年6月21日院三醫資字第1100032665號函及檢附
    之診斷證明書、病歷資料、光田醫院診斷證明書及病歷資料
    等在卷可佐，可堪信為真實。
　㈡告訴人於本院準備程序時陳稱：事故當天撞到眼睛就模糊，
    書拿在前面勉強看得到字，過2、3天就只看得到光跟影子，
    其本身眼壓比較高，在104年有動過青光眼手術，手術後視
    力都很成功，之後其每4週都會去張純翠眼科量眼壓等語（
    見本院卷第44頁）。依告訴人之陳述，其在車禍當天就感到
    眼睛模糊，過2、3日就只能看到光影，且其在動過青光眼手
    術之後，每4週就會去眼科量眼壓，可認告訴人因其原有青
    光眼之疾病，故會定期去眼科就診，如告訴人確於本件事故
    後2、3日視力即惡化到只能看到光影，理應即時就診並確認
    其病況，然告訴人遲至本案發生後約4週（即如其所述會定
    期回診眼科之時間），始至光田醫院就診，實與常情有異，
    則告訴人之雙眼視神經受損，與本件事故是否有關，已非無
    疑。
　㈢本件就告訴人雙眼視神經損傷之重傷害，經本院囑託中榮醫
    院就告訴人是否受有上開傷害、上開傷害是否因本件車禍導
    致等事項鑑定，鑑定結果為：告訴人雙眼患有青光眼，告訴
    人於105年1月12日至該院眼科就診時，右眼最佳矯正視力為
    眼前20公分可辨手指數，左眼最佳矯正視力為0.6。於109年
    10月16日至該院鑑定時，雙眼未矯正視力為眼前20公分可辨
    手動，告訴人自105年4月7日至108年8月13日事故期間皆未
    至該院就醫，因此無法判定傷害是否因本件車禍導致等情。
    後經本院函請中榮醫院補充鑑定，鑑定結果為：告訴人於10
    4年9月22日之視野檢查，左眼視野缺損為-26.38db。於109
    年10月6日之視野檢查，右眼視野缺損為-31.30db。視力於1
    05年1月12日，右眼為眼前20公分可辨指數，左眼為0.6。視
    力於109年10月16日，雙眼皆為眼前20公分可辨手動。青光
    眼及外傷皆可能導致此視力與視野變化，青光眼為致盲的疾
    病，會有視神經漸近式受損而導致失明，告訴人原先即有雙
    眼重度青光眼，4年後可能達到此病況，而告訴人自述於108
    年8月13日有外傷，以109年10月16日檢查結果，確實有雙眼
    重度視神經損傷，但無法判定確實造成視神經損傷的原因為
    外傷或青光眼所致，建議可調閱三總眼科病歷，以查證受傷
    前後的視力差別等情。又本院檢附三總醫院眼科病歷後再次
    函請中榮醫院補充鑑定，鑑定結果為：告訴人在108年8月事
    故前3次於三總之眼科病歷紀錄（107年11月20日、108年2月
    26日、108年5月21日），右眼視力為辨手動，左眼視力為0.
    3，事故後於109年3月5日於三總醫院之眼科病歷紀錄，雙眼
    視力為辨手動，此視力變化可能為原雙眼重度青光眼合併外
    傷導致等情，有中榮醫院110年3月31日中榮醫企字第110420
    1027號、110年6月1日中榮醫企字第1104201828號、110年11
    月2日中榮醫企字第1104203617號函、110年11月19日中榮醫
    企字第1104203868號函及所附鑑定書、補充鑑定書、病歷等
    在卷可佐（見本院卷第221至223、229至233、373至375、40
    7至435頁）。
　㈣依上開病歷資料、診斷證明書及鑑定書、補充鑑定書等可知
    ，告訴人於本件事故前，本即已患有雙眼重度青光眼之疾病
    ，105年1月間至中榮醫院就診時，右眼最佳矯正視力為眼前
    20公分可辨手指數，左眼最佳矯正視力為0.6；青光眼手術
    後，在三總醫院之病歷則顯示，在事故發生前約9月，其右
    眼視力僅能辨識手動，左眼視力則為0.3，可見其視力在事
    故發生前，已因其青光眼之病況而即逐漸惡化，且右眼視力
    在本件車禍前即僅能辨識手動，是右眼之視神經受損，難認
    係本件事故所造成。再參酌補充鑑定書認青光眼為致盲的疾
    病，視神經會漸近式受損進而導致失明，告訴人原先即有雙
    眼重度青光眼，4年後本即可能達到此病況之補充鑑定意見
    可知，縱無本件車禍之介入，告訴人之病況仍可能惡化至雙
    眼視神經損傷之現況。又中榮醫院參酌三總醫院病歷後，雖
    認告訴人於案發前後之視力變化，可能為原雙眼重度青光眼
    合併外傷導致，然並未排除係告訴人原本重度青光眼之病況
    進程所導致。且依告訴人之新光醫院診斷書及傷勢照片，本
    件車禍雖然導致告訴人之臉部遭受撞擊，然受撞擊的部位為
    鼻部、鼻下及嘴部附近，均集中於臉面下半部，並因此導致
    其門牙半脫位之傷害，惟其眼睛、眼眶、額頭等臉面上半部
    之部位，並無遭受撞擊導致外傷之跡象，亦難認告訴人之眼
    睛有因本件車禍導致受傷之結果。是參酌上開中榮醫院鑑定
    書、補充鑑定書、告訴人眼科相關就診病歷等，均無從認定
    告訴人雙眼重度視神經之損傷，係本件車禍之外傷原因導致
    。另告訴人雖提出其在案發前11日，其量測視力仍為右眼視
    力遠視50度、左眼近視100度之病歷資料（見本院卷第445頁
    ），然依告訴人於案發後經診斷受有雙眼視神經損傷之傷害
    後，於109年2月8日在張純翠眼科所量測視力仍為右眼遠視2
    00度、左眼近視100度，有張純翠眼科病歷資料及本院電話
    洽辦公務紀錄單在卷可佐（見本院卷第75、447頁），且一
    般使用儀器量測近視、遠視視力之原理，乃是以量測儀器到
    角膜、水晶體、視網膜等眼部結構之光學路徑距離，並非量
    測病患眼睛視力實際可看到之距離，亦非確認視神經是否受
    損之方法，是縱使雙眼視神經受損，仍可量測出其近視、遠
    視之度數，自難以告訴人於本件事故前11日經儀器量測有右
    眼視力遠視50度、左眼近視100度之病歷，即反推告訴人於
    當時之雙眼視神經並未受損，或當時雙眼仍有相當之視力。
    從而，告訴人雙眼視神經損傷之結果，即有可能係因雙眼重
    度青光眼之病況進程所導致之結果，自難認與被告之過失傷
    害行為有因果關係。
三、綜上所述，檢察官所舉證據尚不足證明告訴人雙眼視神經損
    傷係因被告之過失傷害行為所致，因此部分事實與有罪部分
    為實質上一罪關係，爰不另為無罪之諭知。 
據上論斷，依刑事訴訟法第299條第1項前段、第300條，判決如
主文。
本案經檢察官林裕斌提起公訴，檢察官吳皓偉到庭執行職務。
中　　華　　民　　國　　110 　年　　12　　月　　28　　日
                  刑事第六庭  法  官  范馨元　　
以上正本證明與原本無異。
如不服本判決應於收受判決後20日內向本院提出上訴書狀，並應
敘述具體理由。其未敘述上訴理由者，應於上訴期間屆滿後20日
內向本院補提理由書（均須按他造當事人之人數附繕本）「切勿
逕送上級法院」。
告訴人或被害人對於判決如有不服具備理由請求檢察官上訴者，
其上訴期間之計算係以檢察官收受判決正本之日期為準。
中　　華　　民　　國　　110 　年　　12　　月　　29　　日
                              書記官　許原嘉
附錄論罪科刑法條：刑法第284條
因過失傷害人者，處一年以下有期徒刑、拘役或十萬元以下罰金
；致重傷者，處三年以下有期徒刑、拘役或三十萬元以下罰金。